臺灣臺北地方法院民事判決　　　　　　 100年度訴字第3046號
原　　　告　蔡美玲
訴訟代理人　朱容辰律師
複代理人　　邱穎妤
被　　　告　徐國芳
訴訟代理人　黃文祥律師
複代理人　　商桓朧律師
上列當事人間履行契約事件，本院於100年10月26日言詞辯論終
結，判決如下：
    主  文
被告應將其名下如附表所列金融機構之存簿、存簿印鑑及提款卡
交付原告保管。
原告其餘之訴及假執行之聲請均駁回。
訴訟費用壹萬柒仟參佰參拾伍元由被告負擔，其餘由原告負擔。
    事實及理由
壹、原告主張：
    原告與被告徐國芳係夫妻，因被告徐國芳對婚姻不忠，與訴
    外人鍾瑞貞女士發生婚外情，而於民國91年間經檢察官就涉
    犯刑法第239條通姦罪一事提起公訴，並由臺灣臺北地方法
    院刑事庭以91年度簡字第3960號進行審理。於該案中，經由
    被告與原告二人之律師居中協商後，雙方於91年12月24日簽
    立協議書，被告承諾日後不再對婚姻有不忠實行為（如與異
    性同處一定、與異性有親密行為）。此外，其為讓原告放心
    ，亦承諾將每月薪資、其他收入、年終獎金存入帳戶中由原
    告進行監督，同時也承諾將其名下所有存摺、帳戶印章、提
    款卡交予原告保管，所有家用均由被告支應。然於簽立協議
    書後，被告並未依約履行，始終未將相關的存摺、帳戶印章
    、提款卡交予原告進行保管，有關家用部分，亦未給足，96
    年家庭支出156萬6,840元，被告支付家用82萬元，尚欠74萬
    6,840元；97年家庭支出161萬4,840元，被告給付81萬5,000
    元，尚欠79萬9,840元；98年家庭支出61萬4, 840元，被告
    給付84萬元，尚欠77萬48,40元；99年家庭支出166萬7,920
    元，被告給付77萬元，尚欠89萬7,920元；100年1-2月家庭
    支出34萬1,800元，被告未付任何費用。合計被告尚欠356萬
    1,240元，為此爰依協議書第2條約定請求，並聲明：(一)被告
    應交付其名下如附表所列金融機構之存簿、存簿印鑑及提款
    卡交付原告保管；(二)被告應給付原告新台幣356萬1,240元暨
    自起訴狀繕本送達翌日起至清償日止按年息5%計算之利息。
    (三)第2項聲明部分，願供擔保請准宣告假執行。
貳、被告答辯：
    被告於91年12月24日簽署系爭協議書，係因原告將兩造所生
    未成年子女，帶離被告家中，並脅迫被告，倘拒絕簽署系爭
    協議書，即永遠將未成年子女帶離，令被告及被告父母無法
    與未成年子女相見，被告始於原告脅迫之不得已情況下，簽
    署系爭協議書。系爭協議書第2條約定被告需負擔所有家用
    支出，並非免除原告對於未成年子女之扶養義務，故原告提
    出之家庭支出明細表所載未成年子女支出之相關費用，均需
    由二造平均負擔，原告亦應負擔一半金額，且每月家庭開銷
    達12-13萬元，明細表亦係原告自行製作，其所主張之數額
    浮誇，未據實證單據。且原告所列支出項目，如才藝補習課
    程支出、小提琴學費、鋼琴學費、英語學費、籃球學費、美
    術班學費、寒暑假育樂學費、國外出遊費用等，均非日常生
    活需要之奢侈支出，自無令被告負擔之理。另原告就終身壽
    險重複投保4次、終身醫療險重複投保3次，尚有儲蓄險等，
    倘屬原告自己個人之儲蓄險種，或受益人為原告，自非應由
    被告負擔之家庭支出；未成年子女部分，終身壽險重複投保
    3次、終身醫療險重複投保2次，足見此部分保險費之支出，
    係重複投保之奢侈支出，被告自無給付義務。且被告每月固
    定匯款7至9萬元予原告以供家庭開銷支出，另家中水、電、
    瓦斯、電話費及所有應繳稅款及保險費，均自被告帳戶中扣
    繳，加上大樓管理費、停車費、幫傭費，每年支出金額約73
    萬7,110元，總計每月平均支出6萬1,426元，合計被告每月
    支出逾13-15萬元，自已足夠支付兩造家庭生活開銷所需，
    故原告主張被告短付之差額並不存在。又該條雖有約定被告
    要交付存摺、印鑑及提款卡，事實上並未依協議書執行，而
    是由被告每月匯款給原告，顯見原告已同意無須交付所有存
    摺及印章，同意被告保留所有存摺帳戶，自行匯款到原告帳
    戶以支出家用開銷。爰聲明：(一)原告之訴駁回；(二)如受不利
    判決，願供擔保，請准宣告免為假執行。
參、兩造不爭執事項：
一、兩造於民國91年12月24日簽立協議書，協議書第2條約定：
    「甲方（即被告徐國芳）今後每月薪資、其他收入、年終獎
    金均應存入甲方帳戶，由乙方（即原告蔡美玲）監督，所有
    存摺、帳戶印章、提款卡，交由乙方保管，所有家用由甲方
    支出。」，有協議書一份在卷可稽（見臺灣板橋地方法院調
    解卷第20頁）。
二、被告自96年至99年間，每年各給付原告82萬元、81萬5,000
    元、84萬元及77萬元，合計已給付324萬5,000元，惟自100
    年開始即未依約給付家用費用（見同上卷第8-19頁、本院卷
    第20頁）。
肆、本件主要爭點及本院得心證之理由：
一、原告主張依系爭協議書第2條約定，被告應將其名下如附表
    所列金融機構之存簿、存簿印鑑及提款卡交付原告保管，並
    給付家庭生活費用短付之差額共356萬1,240元；被告則以系
    爭協議書係其受脅迫所為，又兩造應平均分擔家庭生活費用
    ，原告提出之家庭生活費用不實，其自96年至99年已給付原
    告324萬5,000元，自無短付之情事等語置辯，是本件主要爭
    點應為：(一)被告是否應將其名下如附表所列金融機構之存簿
    、存簿印鑑及提款卡交予原告保管？(二)原告請求被告給付短
    付之家庭費用356萬1,240元，是否有理由？茲分述如下：
(一)、被告是否應將其名下如附表所列金融機構之存簿、存簿印鑑
    及提款卡交予原告保管？
    按夫妻係屬一體，本應互相信任，以維持美滿之家庭生活，
    如因一方未能體認夫妻一體之可貴，恣意在外另結新歡，其
    造成他方配偶精神上之痛苦不言可喻，故而如配偶之一方與
    第三人通姦，遭受損害之他方配偶，得向通姦之配偶請求慰
    撫金（最高法院55年台上字第2053號判例參照）。基此，本
    件因被告發生外遇，乃與原告簽訂系爭協議書，系爭協議書
    之前言：因甲方與鍾瑞貞發生婚外情，乙方考慮子女正常成
    長環境及甲方悔改誠意，雙方為繼續維持婚姻關係，協議左
    列條款；協議書第2條約定：甲方（即被告），所有存摺、
    帳戶印章、提款卡，交由乙方（即原告）保管，所有家用由
    甲方支出。」等語，由系爭協議書之上開內容觀之，系爭協
    議書乃為維持家庭美滿生活之目的，與公序良俗無違，應屬
    有效。故原告自得依系爭協議書第2條之約定，請求被告交
    付其名下如附表所列金融機構之存簿、存簿印鑑及提款卡予
    原告保管。至被告辯稱系爭協議書乃係其受脅迫之下所為云
    云，惟按所謂因被脅迫而為意思表示，係指因相對人或第三
    人以不法危害之言語或舉動加諸表意人，使其心生恐怖，致
    為意思表示而言，當事人主張其意思表示係因被詐欺或脅迫
    而為之者，應就其被詐欺或被脅迫之事實，負舉證之責任（
    參照最高法院21年上字第2012號判例）。查被告辯稱其因受
    原告威脅帶小孩離開家庭之緣故，讓原告及其父母無法看到
    小孩等情，該等情事乃原告憂心喪失對子女親權之行使，尚
    難認屬不法之言語或舉動致被告心生恐怖。且二造簽訂系爭
    協議書之經過，業經證人即呂錦峰律師證稱：原告手寫一張
    草稿傳真給伊，略微修正，伊幫二造打成協議書，二造簽協
    議書時，先核對二造身份證，都是在自由意識下所簽等語，
    甚為明確，故被告辯稱系爭協議書係其受脅迫所為云云，並
    非可採。況二造簽立系爭協議書之日91年12月24日距今已9
    年餘，亦已逾民法第93條撤銷受脅迫意思表示之1年除斥期
    間而不得撤銷。又被告辯稱原告同意被告每月匯款毋庸再交
    付存摺等物品云云，惟原告過去雖未請求被告交付存摺，惟
    此乃其權利行使之自由及暫未行使權利而已，並不當然免除
    被告之給付義務，且被告亦未舉證證明原告同意以每月匯款
    換取被告不須再交付存摺等物，是被告辯稱原告已同意免除
    交付存摺等物之義務云云，亦非可採。
(二)、原告請求被告給付短付之家庭費用356萬1,240元，是否有理
    由？
 1、按家庭生活費用，除法律或契約另有約定外，由夫妻各依其
    經濟能力、家事勞動或其他情事分擔之，民法第1003條之1
    第1項定有明文。家庭生活費用除舉凡應用於家庭開銷之水
    、電、瓦斯、食、衣、住、行等費用外，尚包括子女之教養
    費均包括在內。雖父母與未成年子女約定免除父母之扶養義
    務者，因違反父母扶養未成年子女義務之強制規定及公序良
    俗而無效。惟父母之間約定一方全額負擔未成年子女之扶養
    費，乃父母之間關於該扶養費之分擔契約，並未剝奪未成年
    子女對父母任一方請求給付扶養費之權利，換言之，於未成
    年子女請求父母依法給付扶養費時，父母不得以有分擔契約
    之約定而拒絕給付，惟於父母雙方內部之約定，尚無違反強
    制規定及公序良俗可言，應認父母間訂定之扶養費用分擔契
    約為有效。此參最高法院55年台上字第2632號判例：「被上
    訴人對於上訴人所應支付者系家庭生活費，而非扶養費，其
    應支付又係由於約定而非依法為之，則上訴人有無謀生能力
    ，即可置諸不問，殊無適用民法第一千零十條規定之餘地。
    」意旨益明，足證有關家庭生活費之負擔得由夫妻雙方自由
    約定，並無不法，故系爭協議書約定所有家用由被告負擔，
    應屬合法有效。
 2、惟夫應負擔家庭生活費用時，其費用之數額應按實際上之需
    要，與夫之經濟能力定之，有最高法院21年上字第2580號判
    例可資參照。故原告得請求之家庭生活費用，應以實際上需
    要支出之項目為限。查，原告請求被告支付之家庭生活費用
    ，外傭部分每月2萬9,760元，復興小學學費平均每月1萬3,7
    70元，小孩服裝費每月4,090元，被告均不爭執，此部分應
    認原告主張有理由。惟原告請求之保險費每月3萬5,190元，
    因被告已有為未成年子女投保每年保險費15萬8,344元，有
    國泰人壽保險公司出具之保險費繳納證明在卷可稽（本院卷
    第90頁），是原告另外再增加之保險費應非屬家庭生活必要
    支出，且原告亦未提出單據證明之，故原告請求每月3萬5,1
    90元之保險費，應無必要。又原告請求之哥大英語每月6,25
    0元、籃球班學費每月1,260元、新藝象美術班或復興課後班
    學費每月1,500元，小提琴費用每月3,400元、鋼琴費用2,31
    0元、寒暑假棒球營美術營新聞營日文營平均每月3,540元，
    羽球（或網球）費用每月4,000元，澳洲遊學費用11萬4,30
    0元，因二造之未成年兒子（88年次）甫12歲，尚在小學階
    段，該等課程造成小學生之另一種負擔或屬非必要之支出，
    二造亦有外傭可幫忙協助帶小孩，故該等課程費用難認係屬
    家庭生活必須支出。又原告請求之伙食費及家用品每月2萬
    7,000元，與一般台北市民每月伙食費及家用品之支出相較
    ，顯屬過高，且原告已請外傭，被告辯稱每月伙食費1萬5,0
    00元已足夠，應堪憑採，是原告請求伙食費超過1萬5,000元
    部分，亦無必要。至於交通費（接送小孩停車費及外勞小孩
    搭公車悠遊卡）2,500元，原告並未提出單據證明，以每月
    上學日約22-23天左右，2人公車費用46元（15＋8＝23元×2
    ），考量父母亦有開車接送及假日外出之可能，每月之交通
    費，以2,000元計算，應屬適當。再查，被告另外支出家中
    水、電、瓦斯、電話費、大樓管理費、稅款及保險費，均由
    被告帳戶扣繳或支出，亦有被告提出之郵局帳號扣繳明細、
    管理委員會收據、保險費在卷可稽（本院卷第25-90頁）。
    綜上，原告請求每月家庭生活費用，應認在6萬4,620元（2
    萬9,760元＋1萬3,770元＋4,090元＋1萬5,000元＋2,000元
    ＝6萬4,620元）之範圍內，核屬有必要之家庭生活費用。是
    原告得請求被告給付自96年至100年2月間之家庭生活費用總
    計為323萬1,000元。查，被告自96年至99年間各給付原告82
    萬元、81萬5,000元、84萬元及77萬元，合計給付324萬5,00
    0元，此為原告不爭執，原告依系爭協議書請求被告給付之
    家庭生活費用，被告已溢付，並無短少，是原告請求被告給
    付短付之家庭生活費用合計356萬1,240元，為無理由。
伍、從而，原告依系爭協議書第2條約定，請求被告交付其名下
    如附表所列金融機構之存簿、存簿印鑑及提款卡予原告保管
    ，為有理由；另其請求被告給付短付之家用費用356萬1,240
    元，為無理由，應予駁回，此部分假執行宣告之聲請，亦失
    所附麗，應併予駁回。
陸、本件事證已臻明確，兩造其餘攻擊防禦方法，經審酌後，或
    與本件無涉，或與判決結果不生影響，毋庸一一論列，併此
    敘明。
柒、據上論結，本件原告之訴一部有理由、一部無理由，依民事
    訴訟法第79條，判決如主文。
中    華    民    國   100    年    11    月    21    日
                  民事第八庭    法  官  楊晉佳
以上正本係照原本作成。
如對本判決上訴，須於判決送達後20日內向本院提出上訴狀。如
委任律師提起上訴者，應一併繳納上訴審裁判費。
中    華    民    國   100    年    11    月    21    日
                                書記官  蘇炫綺
附表：徐國芳名下之金融機構及帳號
┌────────┬───────┬─────────┐
│  金融機構      │   分行（局） │   帳       號    │
├────────┼───────┼─────────┤
│中華郵政公司    │ 臺北信維分局 │0000000-0000000   │
├────────┼───────┼─────────┤
│國泰世華銀行    │ 營業部       │0000000-00000     │
│                ├───────┼─────────┤
│                │ 仁愛分行     │0000000-00000     │
│                ├───────┼─────────┤
│                │ 三重分行     │0000000-00000     │
├────────┼───────┼─────────┤
│兆豐國際商業銀行│思源分行      │0000000-0000      │
├────────┼───────┼─────────┤
│中國信託商業銀行│忠孝分行      │0000000-00000     │
├────────┼───────┼─────────┤
│日盛國際商業銀行│信義分行      │0000000-0000000   │
├────────┼───────┼─────────┤
│元大商業銀行    │敦南分行      │0000000-0000000   │
├────────┼───────┼─────────┤
│臺灣銀行        │桃園分行      │0000000-00000     │
│                ├───────┼─────────┤
│                │信義分行      │0000000-00000     │
├────────┼───────┼─────────┤
│彰化商業銀行    │信義分行      │0000000-0000000   │
├────────┼───────┼─────────┤
│合作金庫銀行    │石牌分行      │0000000-000000    │
├────────┼───────┼─────────┤
│玉山銀行        │板橋分行      │0000000-000000    │
├────────┼───────┼─────────┤
│渣打國際商業銀行│天母分行      │0000000-000000000 │
└────────┴───────┴─────────┘